最高法院刑事判決　　　　　　九十六年度台上字第六三七五號
上　訴　人　甲○○
選任辯護人　余鐘柳律師
上　訴　人　乙○○
　　　　　　丙○○
上 列一 人
選任辯護人　林俊倩律師
上　訴　人　丁○○　男民國○○年○月○○日生
　　　　　　　　　　身分證統一編號：Ｚ000000000
　　　　　　　　　　住台灣省基隆市○○街20巷28號
　　　　　　　　　　居台北市○○街84號2樓
選任辯護人　葉繼學律師
上　訴　人　戊○○　男民國○○年○月○日生
　　　　　　　　　　身分證統一編號：Ｚ000000000
　　　　　　　　　　住台灣省基隆市七堵區○○○路192號
選任辯護人　陳家慶律師
　　　　　　文鍾奇律師
上　訴　人　己○○　男民國○○年○月○○日生
　　　　　　　　　　身分證統一編號：Ｚ000000000
　　　　　　　　　　住台灣省基隆市○○區○○路510之4號
選任辯護人　鄭　穎律師
上　訴　人　庚○○　男民國○○年○月○日生
　　　　　　　　　　身分證統一編號：Ｚ000000000
　　　　　　　　　　住台灣省基隆市○○區○○路325巷48號3
　　　　　　　　　　樓（另案在台灣台北監獄執行中）
　　　　　　辛○○　男民國○○年○○月○日生
　　　　　　　　　　身分證統一編號：Ｚ000000000
　　　　　　　　　　住台灣省基隆市○○區○○街36巷12號4樓
上 列一 人
選任辯護人　黃碧芬律師
上　訴　人　壬○○　男民國○○年○○月○○日生
　　　　　　　　　　身分證統一編號：Ｚ000000000
　　　　　　　　　　住台灣省基隆市○○區○○路100巷123號
選任辯護人　許世正律師
上　訴　人　癸○○　男民國○○年○月○○日生
　　　　　　　　　　身分證統一編號：Ｚ000000000
　　　　　　　　　　住台灣省基隆市○○區○○路286巷6號4樓
　　　　　　　　　　居台灣省台北縣瑞芳鎮○○路3號
選任辯護人　張洪昌律師
上　訴　人　子○○　男民國○○年○○月○日生
　　　　　　　　　　身分證統一編號：Ｚ000000000
　　　　　　　　　　住台灣省基隆市○○區○○路13之1號2樓
　　　　　　　　　　居台灣省基隆市○○區○○路2巷74之1號
　　　　　　丑○○　男民國○○年○○月○○日生
　　　　　　　　　　身分證統一編號：Ｚ000000000
　　　　　　　　　　住台灣省基隆市○○區○○路510號之4
上 列一 人
選任辯護人　鄭　穎律師
上　訴　人　寅○○　男民國○○年○月○日生
　　　　　　　　　　身分證統一編號：Ｚ000000000
　　　　　　　　　　住台灣省基隆市○○區○○路1巷26號
　　　　　　　　　　居台灣省屏東縣潮州鎮○○路109號
　　　　　　卯○○　男民國○○年○月○○日生
　　　　　　　　　　身分證統一編號：Ｚ000000000
　　　　　　　　　　住台灣省基隆市○○區○○路1巷33號
上列上訴人等因殺人未遂等罪案件，不服台灣高等法院中華民國
九十六年五月二十三日第二審更審判決（九十四年度上更(一)字第
八五七號，起訴案號：台灣基隆地方法院檢察署八十九年度偵字
第二六五七、二七一三、三二五一、三四八七、三五九八、三六
０九、三七三一、四一一四、四四一九號），提起上訴，本院判
決如下：
　　主  文
原判決關於甲○○、乙○○、丁○○、戊○○、己○○、庚○○
、辛○○、壬○○、癸○○、丑○○、寅○○、卯○○參與犯罪
組織及丙○○、丑○○殺人未遂部分撤銷，發回台灣高等法院。
其他上訴駁回。
    理  由
一、發回部分
本件原判決認定簡建榮（由第一審法院通緝中）於民國八十五年
七、八月間，在基隆市○○○○道盟同心會」犯罪組織，擔任副
會長，嗣繼任第三任會長，負責主持、操縱並指揮該犯罪組織。
上訴人丑○○、己○○、庚○○、戊○○、辛○○、壬○○、甲
○○、丙○○（參與犯罪組織部分已判刑確定）等人則為組長級
幹部，上訴人丁○○、乙○○、癸○○、寅○○、卯○○等人為
組織成員。簡建榮及手下組長、成員為消弭基隆市另一犯罪組織
「天道盟太陽會」勢力，使「天道盟同心會」獨大，陸續與「天
道盟太陽會」發生群毆、砍人、槍擊等重大治安事件，其集團性
、常習性及脅迫性或暴力性之不法行為，詳如原判決事實欄所載
。再，八十九年七月四日凌晨，簡建榮之汽車在基隆市○○路停
車場內遭人開槍，認係「太陽會」分子吳○中等人所為，乃與丙
○○、丑○○、劉昭源等人基於共同殺人之犯意聯絡，於同月五
日凌晨五時四十分許，由簡建榮提供客貨兩用汽車，指揮劉昭源
駕駛，帶同丙○○、丑○○及不詳姓名成年男子多人，分持西瓜
刀等兇器前往吳○中之胞弟吳○德開設之「調色盤洗車場」，乘
員工Ｇ、Ｈ、Ｉ（真實姓名詳卷）熟睡之際，由丙○○、丑○○
入內，推由其他不詳姓名男子多人予以砍殺，致Ｇ受有左前臂、
左臂及左腰多處切割傷、背部約十公分長、四公分深之刀傷，左
前臂刀傷併尺神經斷裂共五條肌腱斷裂等傷害。Ｈ受有右手多處
砍傷共長五十公分、左手砍傷長十公分、右背砍傷長十公分合併
肋骨斷裂及肋膜撕裂、右前胸砍傷長十公分、右臂砍傷長五公分
、併出血性休克；左背刀傷深及肋骨和肋膜腔破裂、右上臂刀傷
深及肌肉併二頭肌及三頭肌斷裂等傷害。Ｉ受有右前臂、手腕、
肩部兩側、膝蓋切割傷併發出血性休克症狀，刀傷多處深及骨骼
等傷害。Ｇ、Ｈ、Ｉ經送醫急救，始倖免於死，但均有永久殘廢
或功能障礙之虞等情。爰維持第一審論處甲○○、乙○○、丁○
○、戊○○、己○○、庚○○、辛○○、壬○○、癸○○、丑○
○、寅○○、卯○○參與犯罪組織部分之判決，駁回其於第二審
之此部分上訴；並撤銷第一審關於丙○○、丑○○殺人未遂部分
之判決，改判仍論處丙○○、丑○○共同殺人未遂罪刑。固非無
見。
惟查：(一)關於組織犯罪防制條例之罪，訊問證人之筆錄，以在檢
察官或法官面前作成，並經踐行刑事訴訟法所定訊問證人之程序
者為限，始得採為證據，同條例第十二條第一項定有明文。原判
決關於參與犯罪組織部分，係以被害人及已判決確定之共同被告
鄭○○、倪○○、鍾政倫、陳俊穎、吳孝德、蕭嘉勝、江浩、陳
育烝、林世欽、鄭崇志、邱嘉輝、游政豪、張嘉緯、蕭英旭、簡
宗德、吳明坤、蔡基生等人，暨本件共同被告甲○○等人在警詢
中之陳述，為其所憑之證據，但對於彼等在警詢中之陳述，何以
得排除上開規定之適用，而採為參與犯罪組織部分之證據，則未
置一詞加以說明；又於審判期日，對於鍾政倫、丁○○及陳俊穎
等人之警詢筆錄，未依法踐行調查程序，遽採為判決之基礎，併
有違誤。再，甲○○在第一審法院審理中供稱：「警局的指認都
是依照口卡要我們指認。我說我不認識，警察就說不要裝了，硬
要我按指印；並且要我指認其他人在組織內的地位及身分，警察
準備要將我帶到地下室，但沒有刑求。」等語（見第一審卷第七
宗第一七八頁）。第一審共同被告江浩亦稱：「我只是指認他們
有來『ＢＢ』消費，為他們服務過，不是指認他們為『同心會』
成員。當時有位組長並說若我不說，就要將我帶到地下室去，並
打我頭一下。」等語（見第一審卷第三宗第二六七頁）。如果不
虛，甲○○、江浩在警詢中所為之陳述，是否出於自由意思？能
否採為甲○○本人及其他共同被告不利之證據？即有再事斟酌餘
地。且辛○○在原審亦一再執此抗辯（見原審更(一)卷第二宗第五
十九頁），乃原判決仍恝置不論，未加調查說明，亦有可議。(二)
原判決認定簡建榮提供客貨兩用汽車，指揮劉昭源駕駛，帶同丙
○○、丑○○及不詳姓名成年男子多人分持西瓜刀等兇器前往「
調色盤洗車場」，由丙○○、丑○○入內，推由其他不詳姓名男
子多人砍殺Ｇ、Ｈ、Ｉ等情。理由內並謂丙○○、丑○○確實指
揮數名不詳姓名之男子，持西瓜刀至「調色盤洗車場」砍人之事
實；被害人Ｉ於原審更審前，仍能明白指認丙○○、丑○○係當
日前來行兇之人，且兩人當時站在門口，指揮持刀者行兇等情（
見原判決第五十八頁第二十九行至第五十九頁第四行）。但另援
引Ｇ、Ｈ及Ｉ在警詢中供稱：「（劉昭源）即為案發當日指揮歹
徒砍殺伊等之人」之語；且Ｉ又供稱：「警方提示照片其中丙○
○、丑○○亦係當日入內砍殺我們之人……」，核與Ｈ所稱：「
警方提示照片中丙○○也是砍殺我的歹徒……」等語，相互符合
，為不利於丙○○、丑○○殺人部分之認定（見原判決第五十五
頁第二十三行至第三十一行、第五十六頁第十七行至第二十四行
）。倘Ｇ、Ｈ、Ｉ所述屬實，案發時，負責指揮行兇者似為劉昭
源，丙○○、丑○○及其他不詳姓名者為下手殺害Ｇ、Ｈ、Ｉ之
人，與事實欄之認定及前揭理由之論敘不相一致。本院前次發回
時，業已指明，原判決仍未查明釐清，事實尚欠明瞭，不足為判
決之依據。上訴意旨指摘原判決關於甲○○、乙○○、丁○○、
戊○○、己○○、庚○○、辛○○、壬○○、癸○○、丑○○、
寅○○、卯○○參與犯罪組織部分，及丙○○、丑○○殺人未遂
部分違背法令，尚非全無理由，應認此部分之原判決仍有撤銷發
回更審之原因。
二、駁回部分
按刑事訴訟法第三百七十七條規定，上訴於第三審法院，非以判
決違背法令為理由，不得為之。是提起第三審上訴，應以原判決
違背法令為理由，係屬法定要件。如果上訴理由狀並未依據卷內
訴訟資料，具體指摘原判決不適用何種法則或如何適用不當，或
所指摘原判決違法情事，顯與法律規定得為第三審上訴理由之違
法情形，不相適合時，均應認其上訴為違背法律上之程式，予以
駁回。本件原判決認定庚○○、戊○○因處理賭債發生糾紛，戊
○○於八十九年四月十日，在基隆市○○路「富貴人生」西餐廳
前遭庚○○毆傷（傷害部分已撤回告訴），心有不甘，乃於同月
十五日唆使寅○○糾集十餘名同夥，分持球棒等物前往庚○○圍
事之基隆市○○路「延昌遊藝場」、義一路「世紀遊藝場」砸毀
店內電玩機具（毀損部分未據告訴）。庚○○得知後，於同日凌
晨三時許，持槍至基隆市○○街「大酒缸茶莊」連續射擊五發子
彈示威，並擊中陳文華（庚○○殺人等罪部分，另案審理）。戊
○○手下成員寅○○、卯○○知悉上情，於同年五月十三日與上
訴人子○○（非「天道盟同心會」成員，參與犯罪組織部分已判
決無罪確定）及綽號「寶貝」、「阿分」、「阿文」、「阿憨」
及「慶宏」等不詳姓名成年人基於犯意聯絡，在基隆市○○路圍
毆庚○○成傷（傷害部分未據告訴），並欲強押庚○○上車而剝
奪其行動自由，適警方巡邏車行經該地，始未得逞等情，爰撤銷
第一審之此部分判決，改判仍論處寅○○、卯○○、子○○共同
以非法方法剝奪人之行動自由未遂罪刑，已敘明其所憑之證據及
認定之理由；而以寅○○、卯○○、子○○否認此部分犯行所持
之辯解為不足採，予以指駁綦詳。所為論敘，俱有卷存之證據資
料可資覆按，並無上訴意旨所稱判決不載理由及認定事實不依證
據等之違法情形存在。復查原判決採憑庚○○在警詢及偵查中所
為之供述，為寅○○、卯○○及子○○妨害自由部分之證據，已
詳敘其斟酌取捨之理由；原審審判長於審判期日，復已逐一提示
該等筆錄並告以要旨，依法踐行調查程序，寅○○、卯○○、子
○○及其選任辯護人均稱：「沒有意見。」等語（見原審卷第三
宗第八頁至第十頁），而未爭執其證據能力，原判決採為判斷之
依據，尚無違誤。上訴意旨僅擷取庚○○之片段陳述，憑己見為
不同之評價，漫就原審採證認事職權之適法行使，及判決內已明
白論斷之事項，砌詞指摘，與法律規定得為第三審上訴理由之違
法情形，不相適合，其上訴為違背法律上之程式，應予駁回。
據上論結，應依刑事訴訟法第三百九十七條、第四百零一條、第
三百九十五條前段，判決如主文。
中　　華　　民　　國　九十六　年　 十一 　月　二十二　日
                      最高法院刑事第二庭
                          審判長法官  紀　俊　乾
                                法官  黃　正　興
                                法官  陳　東　誥
                                法官  林　錦　芳
                                法官  韓　金　秀
      本件正本證明與原本無異
                                      書  記  官
中　　華　　民　　國　九十六　年　 十一 　月　二十六　日
                                                Ａ
